ACORDAO-COMPLETO-2568748

ACÓRDÃO 1089/2023 ATA 21/2023 - PLENÁRIO

VISTOS, relatados e discutidos estes autos de Representação oriunda da Corregedoria do Ministério do Turismo (MTur) , por meio da qual noticia possíveis irregularidades na execução do Contrato 34/2017, firmado entre o MTur e a empresa Agência Nacional de Propaganda Ltda.
ACORDAM os Ministros do Tribunal de Contas da União, reunidos em sessão de Plenário, ante as razões expostas pelo Relator, em:
9.1. conhecer da presente Representação, por satisfazer os requisitos de admissibilidade constantes nos arts. 235 e 237, inciso III, do Regimento Interno do TCU, c/c o art. 103, § 1º, da Resolução/TCU 259/2014, para, no mérito, considerá-la procedente;
9.2. aplicar à Sra. Vanessa Chaves de Mendonça a multa prevista no art. 58, inciso II, da Lei 8.443/1992 c/c o art. 268, inciso II, do Regimento Interno/TCU, no valor de R$ 50.000,00 (cinquenta mil reais) , fixando-lhe o prazo de 15 (quinze) dias, a contar da notificação, para comprovar perante o Tribunal (art. 214, inciso III, alínea "a", do Regimento Interno/TCU) o recolhimento da dívida ao Tesouro Nacional, atualizada monetariamente desde a data do presente acórdão até a do efetivo recolhimento, se for paga após o vencimento, na forma da legislação em vigor;
9.3. autorizar, nos termos do art. 26 da Lei 8.443/1992, o parcelamento da dívida em até 36 (trinta e seis) parcelas mensais e sucessivas, sobre as quais incidirão os correspondentes acréscimos legais (multa: atualização monetária) , cientificando a responsável de que a falta de pagamento de qualquer parcela importará no vencimento antecipado do saldo devedor, sem prejuízo das demais medidas legais;
9.4. autorizar, desde logo, nos termos do art. 28, inciso II, da Lei 8.443/1992, a cobrança judicial da dívida, caso não atendida a notificação;
9.5. com fundamento no art. 4º, inciso I, da Resolução/TCU 315/2020, determinar ao Ministério do Turismo, que, no prazo de 180 (cento e oitenta) dias contados da notificação desta deliberação, conclua a quantificação dos valores indevidamente pagos e adote as medidas necessárias para sua restituição junto à empresa Iland Experience Comunicação Visual Ltda, em face de pagamento indevido por itens duplicados e serviços não prestados na ação "Vídeo Mato Grosso";
9.6. com fulcro no art. 9º, I, da Resolução/TCU 315/2020, dar ciência ao Ministério do Turismo que o fracionamento de valores a serem pagos aos fornecedores a título de honorários, de sorte a fugir ao procedimento de contratação mais rigoroso, como ocorrido na realização de sessão pública e de coleta de orçamentos em envelopes fechados na ação "Campanha Parques Nacionais", descumpre o subitem 5.1.7.1 do Contrato 34/2017, o art. 14, §§ 1º e 2º, da Lei 12.232/2010 e o subitem 6.3 das "Orientações para as Agências de Publicidade do Ministério do Turismo"; e
9.7. enviar cópia do presente Acórdão à Sra. Vanessa Chaves de Mendonça e ao Ministério do Turismo.

Representação acerca de possíveis irregularidades na execução de contrato que tinha por objeto a prestação de serviços de publicidade. Análise das razões de justificativa.

Ministério do Turismo.

3. Responsável: Vanessa Chaves de Mendonca (XXX.508.171-XX).

13.1. Ministros presentes: Bruno Dantas (Presidente), Walton Alencar Rodrigues, Benjamin Zymler, Augusto Nardes, Aroldo Cedraz, Vital do Rêgo, Jorge Oliveira, Antonio Anastasia e Jhonatan de Jesus.
13.2. Ministros-Substitutos presentes: Augusto Sherman Cavalcanti, Marcos Bemquerer Costa (Relator) e Weder de Oliveira.

MARCOS BEMQUERER

Adoto como Relatório, com pequenos ajustes de forma, a instrução lavrada no âmbito da antiga Secretaria de Controle Externo de Desenvolvimento Econômico, atual Unidade de Auditoria Especializada em Agricultura, Meio Ambiente e Desenvolvimento Econômico (AudAgroAmbiental) , a qual bem sintetiza o objeto desta Representação e analisa as razões de justificativa apresentadas pela responsável (peça 92) :
"1.	Trata-se de representação autuada neste Tribunal em 5/3/2020, encaminhada pela Corregedoria do Ministério do Turismo (MTur) através do Ofício 16/2020/COREG/GSE/SE (peça 1) , com amparo no art. 15 da Lei 8.429, de 2/6/1992, comunicando possíveis irregularidades na execução do Contrato 34/2017 firmado entre o MTur e a empresa Agência Nacional de Propaganda Ltda.
HISTÓRICO
A representação foi conhecida por meio do Despacho contido na peça 11, do Exmo. Ministro-Substituto Marcos Bemquerer Costa, porque se adequava aos requisitos de admissibilidade previstos nos arts. 235 e 237, inciso II, do Regimento Interno do TCU, e no art. 103, § 1º, da Resolução/TCU 259, de 7/5/2014. No mesmo documento, o Ministro-Substituto determinou a realização de diligências ao MTur e à Controladoria-Geral da União (CGU) .
As diligências foram efetivadas por meio dos ofícios juntados às peças 12 e 13 e foram devidamente atendidas (peças 16, 17 e 19) .
A empresa Agência Nacional de Propaganda Ltda., doravante denominada apenas Agência Nacional, requereu seu ingresso nos autos como parte interessada (peças 21 e 24) e bem como solicitou alteração da confidencialidade de todas as peças dos autos (peça 29) , o que foi atendida.
A reanálise dos fatos (peça 30) , à luz dos novos elementos juntados aos autos, deu origem a outra diligência à CGU (peça 33) , a partir da qual se obteve as informações que compõem as peças 38 e 39.
Visando ainda sanear lacunas do processo, foi promovida diligência do MTur e oitivas do órgão ministerial e da empresa Agência Nacional, através de seu representante legal. As medidas foram cumpridas por meio dos ofícios juntados às peças 44, 45 e 46.
Os elementos obtidos a partir das medidas supramencionadas foram objeto de exame da instrução que compõe a peça 75, com base na qual se propôs a audiência da Sra. Vanessa Chaves de Mendonça, em razão de possível direcionamento irregular de campanhas publicitárias para a Agência Nacional e contração irregular de serviços.
 A audiência foi autorizada pelo relator do processo (Despacho à peça 80) e efetivada através do ofício juntado à peça 82.
A responsável apresentou suas razões de justificativas através do documento acostado à peça 90.
EXAME TÉCNICO
Conforme já mencionado, a Sra. Vanessa Chaves de Mendonça foi acusada pela Corregedoria do MTur de ter favorecido, indevidamente, a empresa Agência Nacional com a execução de campanhas publicitárias do MTur em razão das seguintes ocorrências:
a) concessão de pleno e prévio acesso de colaboradores da empresa Agência Nacional às dependências do MTur, favorecendo a obtenção de informações privilegiadas acerca das campanhas que seriam realizadas pelo órgão (peça 3, p. 3-4) ;
b) empenho e destinação da maioria dos recursos orçamentários reservado para as campanhas à empresa Agência Nacional, antes da definição dos serviços que seriam prestados (peça 3, p. 5-6) ;
c) apressamento incomum da aprovação das campanhas, com favorecimento da Agência Nacional e sem os devidos estudos ou planejamentos que os atos requeriam, em razão da iminente saída da Sra. Vanessa Chaves de Mendonça para assumir cargo executivo no Governo do Distrito Federal (peça 3, p. 7) ; 
d) centralização de todas as atividades relacionadas às campanhas publicitárias na direção superior do Demac, departamento que ela dirigia à época, em prejuízo da participação da Coordenação-Geral de Promoção e Incentivo a Viagens (CGPIV) , divisão responsável pela instrução dos processos de contratação de campanhas publicitárias (peça 3, p. 3 e 6-7) ; e 
e) transcrição de texto de e-mails encaminhados pela Agência Nacional diretamente à ex-diretora de Marketing para as notas técnicas e despachos por ela assinados (peça 1, p. 1, e peça 3, p. 8-12) .
Em face do exposto, o MTur instaurou Processo Administrativo Disciplinar (PAD) para apurar responsabilidade pelas infrações mencionadas, conforme detalhado na instrução juntada à peça 30.
Apesar do PAD, prosseguiu-se com o exame desta representação, vez que investigações em andamento em outros órgãos não impedem que este tribunal, concomitantemente, aprecie os fatos e documentos que lhes foram apresentados. 
Com base em diligência posterior (peça 40) , soube-se que a CGU havia avocado para si a apuração dos fatos investigados no PAD e designado comissão para apreciá-lo (peça 50, p. 3) .
 O exame da CGU resultou no relatório juntado à peça 39 deste processo, cujos achados e resultados estão descritos adiante.
Consta do relatório da CGU que apesar das irregularidades em investigação e de a Conjur/MTur não ter recomendado a prorrogação de vigência do Contrato 34/2017, o MTur deu-lhe prosseguimento (peça 6, 7 e 8, p. 4 e peça 40, p. 13 e peça 50, p. 9-11) .
16.	A instrução contida na peça 75, realizada com base em informações constantes no Relatório 201902498 da CGU, dispõe de forma detalhada sobre as contratações de ações publicitárias questionadas nesta representação, ocorridas nos meses de novembro e dezembro de 2018, que, juntas, somaram a quantia de R$ 4.125.340,98, rendendo R$ 479.253,74 de comissão à Agência Nacional (ver item 26 da instrução da peça 75) .
17.	A investigação da CGU concluiu pelo direcionamento irregular de campanhas publicitárias para a Agência Nacional de Propaganda Ltda., em face de equivocada adoção de procedimentos previstos no manual de Orientações do MTur, normativo que disciplina o processo de seleção interna das agências de publicidade contratadas pelo órgão.
18.	Para melhor entendimento da situação, vale pontuar que o MTur, em junho de 2017, por meio da Concorrência 01/2017, selecionou as empresas Agência Nacional de Propaganda Ltda. (CNPJ 61.704.482/0001-55) e Propeg Comunicação S/A (CNPJ 05.428.409/0003-99) e as contratou, respectivamente, por meio dos Contratos 34/2017 e 35/2017. A escolha de uma das contratadas para a divulgação de ações de publicidade do Ministério seria feita por meio de uma seleção interna, conforme instruções do manual de Orientações do MTur.
19.	O processo de seleção interna, em síntese, obedecia ao seguinte trâmite (peça 73, p. 2-5) :  o setor do MTur interessado na divulgação de alguma ação publicitária do órgão deveria encaminhar o pedido ao Demac, conforme modelo previsto no manual de Orientações do MTur, e o Demac encaminharia o pedido para a Coordenação Geral de Promoção e Incentivo a Viagens (CGPIV) para análise da viabilidade da proposta e disponibilidade orçamentária. 
20.	O referido pedido também poderia ser feito diretamente pelo Demac, como foi o caso das campanhas já mencionadas. Todavia, em caso de campanhas mais complexas, a CGPIV poderia solicitar à área que demandou o serviço que elaborasse um briefing detalhando o pedido (peça 39, p. 14) .
21.	Segundo a CGU, a condução da escolha da Agência Nacional para execução das campanhas 'Turismo Interno', 'Parques Nacionais', 'Vídeo Rio de Janeiro capital mundial da arquitetura', 'Vídeo Mato Grosso' e 'Fórum Exame de Turismo' contrariou dispositivos do manual de Orientações do MTur, conforme arrazoados constantes da peça 39, p. 22, 31, 38, 48 e 56.
22.	Em relação à campanha 'Turismo Interno', a CGU declarou que a ex-diretora reaproveitou uma linha criativa desenvolvida pela Agência Nacional em fevereiro de 2018, constante do processo 72031.000989/2018-32 (peça 39, p. 15) , quando deveria ter realizado processo de seleção mais complexo.
23.	No caso da campanha 'Parques Nacionais', a ex-diretora dispensou a seleção interna alegando reaproveitamento da campanha 'Turismo Interno' (peça 39, p. 24) , procedimento que repetiu em relação às campanhas 'Vídeo Rio de Janeiro capital mundial da arquitetura' (peça 39, p. 33) , 'Vídeo Mato Grosso' (peça 39, p. 40) e 'Fórum Exame de Turismo' (peça 39, p. 51) .
24.	A CGU considerou a conduta da ex-gestora, em todas as situações, irregular, vez que a regra prevista no manual era a seleção interna, podendo ela ser dispensada somente em casos específicos, quando se poderia reaproveitar proposta já aprovada pelo órgão. Além disso, a CGU aduziu que o fato de todas as campanhas terem por objetivo geral divulgar o turismo interno não era motivo suficiente para dispensar a seleção, pois, se assim fosse, qualquer ação publicitária do MTur poderia ter esse enquadramento e dispensar a necessidade de outras seleções.
25.	Além disso, as justificativas para a dispensa em face de reaproveitamento de proposta já aprovada foram feitas intempestivamente, após a formalização dos pedidos direcionando as campanhas para empresa Agência Nacional (peça 39, p. 15-16, 27, 34, 42 e 52-53, e peça 74, p. 12-13) . 
26.	Também constitui evidência do direcionamento o fato de a agência ter iniciado os procedimentos de execução das campanhas antes mesmo do recebimento da solicitação efetuada pelo Demac, mediante a inserção de orçamentos e planos de mídia no sistema Mídia Web (peça 39, p. 17, 19, 27, 34, 42 e 52, peça 72, p. 54-63, e peça 74, p. 31-35) .
27.	Os indícios de direcionamento também são fortalecidos pela constatação de combinação de redação de documentos entre a ex-diretora do Demac e a Agência Nacional, haja vista que os pareceres assinados pela ex-gestora contêm trechos idênticos aos enviados a ela por colaboradores da empresa Agência Nacional mediante e-mail. 
28.	Aliás, segundo a CGU, a própria contratada teria sido a autora do texto que solicitou o remanejamento de empenho na ação 'Campanha Turismo Interno' (peça 39, p. 19-21) , bem como da exposição de motivos para a dispensa dos procedimentos de seleção interna que a beneficiou na execução da ação 'Vídeo Rio de Janeiro capital mundial da arquitetura' (peça 39, p. 35-37, e peça 74, p. 1-12) .
Irregularidade 1  (peça 75, p. 25) 
29.	Em face de todo o exposto, a Sra. Vanessa Chaves de Mendonça (CPF XXX.508.171-XX) , ex-Diretora do Departamento de Marketing e Apoio à Comercialização do MTur, foi chamada em audiência por este tribunal, através do ofício juntado à peça 82, para apresentar suas razões de justificativa para a situação de direcionamento irregular do procedimento de seleção interna de escolha de agência para o desenvolvimento das ações de publicidade 'Campanha Parques Nacionais', 'Vídeo Rio de Janeiro capital mundial da arquitetura', 'Vídeo Mato Grosso' e 'Fórum Exame de Turismo', todas essas contratadas no âmbito do Contrato 34/2017, firmado entre o Ministério do Turismo e a Agência Nacional de Propaganda Ltda., beneficiária do direcionamento, descumprindo, assim, o item 2.4 do Contrato 34/2017, o item 4 do manual de Orientações para as Agências de Publicidade do Ministério do Turismo, bem como o art. 1º, § 2º, da Lei 12.232/2010, c/c os arts. 1º e 2º da Lei 8.666/1993 e o art. 37 da CF/1988; em razão das seguintes condutas: 
a) solicitar somente à Agência Nacional de Propaganda Ltda., uma das duas contratadas na Concorrência 1/2017, o desenvolvimento das ações de publicidade 'Turismo Interno', 'Campanha Parques Nacionais', 'Vídeo Rio de Janeiro capital mundial da arquitetura', 'Vídeo Mato Grosso' e 'Fórum Exame de Turismo', sem briefing, sem prévio exame da Coordenação-Geral de Promoção e Incentivo a Viagens (CGPIV) ; 
b) dispensar o procedimento de seleção interna nas quatro últimas ações supracitadas, alegando indevidamente reaproveitamento da primeira delas, a campanha 'Turismo Interno'; e 
c) justificar a dispensa do procedimento de seleção interna intempestivamente em todas as cinco ações supramencionadas, isto é, quando já havia sido solicitado à referida contratada a execução dessas campanhas.
30.	Razões de justificativa: em resposta à audiência, a ex-diretora, através de advogados por ela nomeados (peça 84) , apresentou as razões de justificativa contidas na peça 90, onde foi recordado que a empresa Agência Nacional, quando da contratação das campanhas objeto de questionamento desta representação, possuía vínculo contratual ativo com o MTur (Contrato 34/2017) , decorrente da Concorrência 1/2017, da qual também havia sido vencedora a empresa Propeg Comunicação S/A (Contrato 35/2017) .
31.	Os advogados da responsável pontuaram que o manual de Orientações do MTur, no item 4.3, definia três tipos de procedimentos para a referida seleção interna: a) para campanhas de até um milhão de reais, os procedimentos eram os previstos no tópico 'Seleção Nível 1'; b) entre um e cinco milhões de reais, os definidos no tópico 'Seleção Nível 2'; e c) para campanhas acima de cinco milhões de reais, o regramento era o disposto no tópico 'Seleção Nível 3'. 
32.	Mencionaram que, entre novembro e dezembro de 2018, o Demac vinculou cinco campanhas publicitárias ao Contrato 34/2017, as quais, juntas, somaram a quantia de R$ 4.125.340,98, como detalhado a seguir: a) Campanha Turismo Interno, ao custo de R$ 1.032.007,00; b) Campanha Parques Nacionais, ao custo de R$ 590.872,18; c) Vídeo Rio de Janeiro, capital mundial da arquitetura, ao custo de R$ 248.988,00; d) Vídeo Mato Grosso, ao custo de R$ 760.000,00; e e) Fórum Exame de Turismo, ao custo de R$ 1.493.473,00.
33.	Feitos esses esclarecimentos, passaram a explicar as razões para a dispensa da seleção interna, procedimento adotado pela ex-diretora para todas as campanhas, iniciando-se pela 'Turismo Interno'.
34.	Quanto à campanha 'Turismo Interno', aduziram que, pelo volume de recursos envolvido, a escolha da agência deveria se pautar pelas instruções definidas para o nível 3 de triagem (peça 73, p. 3-5) . Entretanto, porque tinha a mesma natureza de outra campanha já realizada pela empresa Agência Nacional, havia a possiblidade de o MTur dispensar a recomendada seleção e utilizar-se do instituto do 'reaproveitamento', previsto no item 4.7, alínea 'c', do nível 3 de seleção (peça 73, p. 3) , o que, de fato, ocorreu.
35.	Quanto à intempestiva apresentação dos motivos para a escolha direta da Agência Nacional em detrimento do regular processo de seleção interna, argumentaram que o fato não tira a retidão material do procedimento realizado, pois ele não causou prejuízo nem à Propeg nem ao erário, resultando em simples falha formal e passível de convalidação nos termos do art. 55 da Lei 9.784/1999 (peça 90, p. 4) , o que se deu com a anuência da Secretaria de Desenvolvimento e Competitividade do Turismo (peça 90, p. 4) .
36.	Sobre o fato de a ex-diretora não ter solicitado manifestação da CGPIV acerca da viabilidade e disponibilidade orçamentária para a contratação pretendida, os advogados alegaram que o dispositivo que fundamentou o ato (item 4.7, alínea 'c' do manual de Orientações do MTur) não exigia tal consulta, portanto, ela não estava obrigada a realizá-la (peça 90, p. 5) . 
37.	As justificativas para a dispensa de seleção interna da escolha da agência responsável pela execução das campanhas 'Parques Nacionais', 'Vídeo Rio de Janeiro capital mundial da arquitetura', 'Vídeo Mato Grosso' e 'Fórum Exame de Turismo' foram apresentadas conjuntamente (peça 90, p. 5-6) , alegando-se que não houve erro ou violação no direcionamento delas para a Agência Nacional, porquanto o valor individual de cada uma requeria o cumprimento dos procedimentos previstos para a seleção direta dispostos no item 4.4 do manual de Orientações do MTur (peça 90, p. 5) . 
38.	Adicionalmente, alegaram que a motivação do ato administrativo pertence à esfera discricionária da atuação do gestor, não podendo, por isso, o 'TCU impugnar ato administrativo que produziu efeitos corretos e legalmente permitidos com base em juízo de adequação de seus motivos, que são definidos pelo administrador, que é dotado de autoridade própria' (peça 90, p. 6) . 
39.	Nada obstante isso, argumentaram que a motivação utilizada pela justificante, baseada no disposto na alínea 'c' do item 4.4 do manual de orientações, demonstrou corretamente a situação ocorrida: reaproveitamento e adaptação de ação de publicidade, em razão da similaridade com a campanha 'Turismo Interno'.
40.	Sobre a intempestiva motivação e a ausência de análise pela CGPIV em relação às campanhas listadas no item 37, acima, apresentaram os mesmos argumentos usados para a campanha 'Turismo Interno': foi uma falha formal e já saneada, embora o manual de orientações não previsse a participação da CGPIV em caso de escolha direta pela diretora do Demac (peça 90, p. 6) 
41.	Exame das razões de justificativa: verificou-se que mesmo para a seleção mais simplificada, a prevista no tópico 'B' do item 4.4 do manual de Orientações do MTur, o Ministério estabeleceu critérios para sua realização, que foram: a) a agência escolhida deveria já ter executado ação de publicidade similar; b) a agência deveria estar em melhores condições para desenvolver a ação; e c) o reaproveitamento ou adaptação de proposta de ação de publicidade desenvolvida anteriormente pela agência (peça 73, p. 2) .
42.	Com isso, pretende-se esclarecer que o reaproveitamento de proposta não é a regra principal, mas uma eventualidade. Todavia, para todas as cinco campanhas, o reaproveitamento foi o critério escolhido pela ex-gestora, iniciando-se pela campanha 'Turismo Interno', que, de acordo com a investigação da CGU (item 22, acima) , também decorreu do reaproveitamento de uma linha criativa desenvolvida pela Agência Nacional em fevereiro de 2018, tratada no processo 72031.000989/2018-32 (peça 39, p. 15) .
43.	Aliás, a obrigatoriedade da seleção interna para escolha de empresas contratadas pelo órgão para execução de ações de comunicação foi estabelecida na Lei 12.232/2010, no art. 2º, § 4o, que assim dispõe:
'Para a execução das ações de comunicação publicitária realizadas no âmbito dos contratos decorrentes das licitações previstas no § 3º deste artigo, o órgão ou a entidade deverá, obrigatoriamente, instituir procedimento de seleção interna entre as contratadas, cuja metodologia será aprovada pela administração e publicada na imprensa oficial.' 
44.	Cabe lembrar, ainda, que a Lei 8.666/1993 deve ser aplicada aos procedimentos licitatórios e aos contratos regidos pela Lei 12.232/2010, de forma complementar (em conformidade com o art. 1º, § 2º, da referida Lei) . 
45.	A Lei 8.666/1993 prevê em seu art. 3º, caput, que a licitação se destina a garantir a observância, dentre outros, do princípio constitucional da isonomia, será processada e julgada em estrita conformidade, dentre outros, com os princípios básicos da moralidade, impessoalidade, igualdade e do julgamento objetivo, bem como deve se nortear por caráter competitivo. Essa previsão segue em linha com os princípios constitucionais da moralidade e da impessoalidade que devem orientar a Administração Pública, segundo o art. 37 da CF/1988. Ademais, segundo esse estatuto legal, em seus arts. 1º e 2º, na Administração Pública, a regra é licitar, selecionar; a exceção é não licitar, não selecionar, contratar diretamente.
46.	Da dispensa indevida para a campanha 'Turismo Interno', sobreveio uma sequência de outras dispensas de seleção com base em reaproveitamento, efetivadas por meio das campanhas 'Parques Nacionais', 'Rio de Janeiro capital mundial da arquitetura', 'Mato Grosso' e 'Fórum Exame de Turismo'.
47.	Pelo valor gasto na campanha 'Turismo Interno', mais de R$ 18 milhões, segundo apuração da CGU (peça 39, p. 15) , os procedimentos de seleção interna que deveriam ter sido adotados eram os previstos no nível de seleção 3 (peça 73, p. 3-4) , já descritos no item 19, acima.
48.		Importa também pontuar que as justificativas para as dispensas, se fosse o caso, não constituíam uma simples formalidade, corrigível a qualquer momento, mas parte importante do processo, vez que é por meio delas que são demonstrados os motivos da decisão pela dispensa. A esse respeito, o TCU, através do Acórdão 3239/2013-TCU-Plenário, rel. Ministro Walton Alencar Rodrigues, decidiu que 'o administrador, no exercício do poder discricionário, está obrigado a consignar, de forma expressa e antecipada, a motivação do ato, inclusive os critérios utilizados, sob pena de nulidade' (grifo nosso) .
49.	Os atos administrativos discricionários, de fato, permitem liberdade de ação para o gestor agir pela sua conveniência e oportunidade, conforme alegaram os justificantes, mas sem ofender a legislação, a finalidade pública, e os princípios da moralidade administrativa, da razoabilidade e do interesse público (Acórdão 1234/2008-TCU-Plenário, rel. Ministro Ministro Ubiratan Aguiar) , bem assim, sem ofender o princípio constitucional da impessoalidade (art. 37, CF/88) .
50.	Afora todo o exposto, outras evidências reforçam o favorecimento da Agência Nacional pela ex-diretora do Demac, as quais estão descritas no  item 10 desta instrução, a saber: a) realização de empenho e destinação da maioria dos recursos orçamentários reservado para as campanhas à agência favorecida antes da definição dos serviços que seriam prestados; b) centralização de todas as atividades relacionadas às campanhas na direção superior do Demac, quando o manual dispunha de forma diferente; c) elaboração de parte dos textos das notas técnicas e despachos da ex-diretora por colaboradores da Agência Nacional, encaminhados à ex-gestora por meio de e-mail. 
51.	Em face de todo o exposto, não podem ser acolhidas as alegações da responsável de que não houve direcionamento irregular nos procedimentos de seleção interna por ela adotados na escolha da Agência Nacional para execução das ações de publicidade 'Campanha Parques Nacionais', 'Vídeo Rio de Janeiro capital mundial da arquitetura', 'Vídeo Mato Grosso' e 'Fórum Exame de Turismo', recepcionadas pelo Contrato 34/2017, firmado entre o Ministério do Turismo e a Agência Nacional de Propaganda Ltda., face ao comprovado descumprimento de orientações previstas no item 4 do manual de Orientações para as Agências de Publicidade do Ministério do Turismo, bem como ofensa a dispositivos legais e princípios constitucionais e administrativos, conforme demonstrado. 
52.	Ao não observar os critérios exigidos para os atos que praticou, a Sra. Vanessa Chaves de Mendonça também faltou com o cumprimento de deveres impostos pela Lei 8.027, de 12 de abril de 1990, a todos aqueles investidos em cargo ou emprego público, disposto no art. 2º, itens I e III, os quais exigem, respectivamente, que o agente público exerça com zelo e dedicação as atribuições legais e regulamentares inerentes ao cargo ou função, bem como observe as normas legais e regulamentares.
53.	Considerando-se que não é razoável que alguém investido na função de diretor de um departamento da estrutura do Ministério do Turismo desconheça o princípio constitucional da impessoalidade e os princípios básicos das licitações públicas estatuídos na Lei 8.666/1993, propõe-se que lhe seja aplicada a multa prevista no art. 58, inciso II, da Lei 8.443/1992. 
Irregularidade 2 (peça 75, p. 25-26) 
54.	Solicitou-se também à ex-diretora que apresentasse razões de justificativa para o fato de ter autorizado a contratação de serviços de empresa selecionada por meio de procedimento fraudulento, os quais tinham por finalidade complementar serviços da empresa Agência Nacional de Propaganda na divulgação da 'Campanha Parques Nacionais'. 
55.	De acordo com o tópico 6 do manual de Orientações do MTur, cabe à própria agência contratada realizar a cotação dos preços dos bens ou serviços complementares à execução das ações que lhe forem demandadas pelo Ministério junto a, pelo menos, três propostas de empresas diferentes e apresentar o resultado da pesquisa ao Demac (peça 73, p. 5) .
56.	Na ausência de três propostas, a agência deve apresentar as causas, por escrito, ao Demac e aguardar seu posicionamento. Antes de se manifestar a respeito, o Departamento deverá verificar junto à CGPIV se há, no cadastro do Sistema de Disponibilização de Referências de Preços (SIREF) , algum fornecedor do produto.
57.	Somente após a comprovada ausência de referências de preços ou de insuficiência de prazo para a consulta ao mercado, o gestor do contrato, no caso o Demac, poderia emitir despacho justificando a realização da despesa, o que não ocorreu no caso em exame. 
58.	Assim, a ex-diretora foi chamada a apresentar razões de justificativa para a autorização de serviço a fornecedor selecionado mediante fraude em cotação de preços para fornecimento à Agência Nacional de Propaganda Ltda. de serviço especializado relacionado com as atividades complementares da execução do objeto do Contrato 34/2017, firmado entre o Ministério do Turismo e a Agência Nacional de Propaganda Ltda., no caso em questão, de produção dos materiais publicitários 'hotsite - 1 site com 20 áreas de conteúdo' e 'App - 1 aplicativo de realidade aumentada', no valor de R$ 86.100,00, para a ação 'Campanha Parques Nacionais', descumprindo, assim, o subitem 6.2.2 do manual de Orientações para as Agências de Publicidade do Ministério do Turismo, bem como o art. 1º, § 2º, da Lei 12.232/2010, c/c os arts. 3º e 82 da Lei 8.666/1993 e o art. 37 da CF/1988.  
59.	A conduta que motivou a audiência da responsável consistiu em autorizar, mediante OS 101/2018, de 7/12/2018 (peça 74, p. 28-29 e 36-39) , serviço de produção dos materiais publicitários 'hotsite - 1 site com 20 áreas de conteúdo' e 'App - 1 aplicativo de realidade aumentada', no valor de R$ 86.100,00, para a 'Campanha Parques Nacionais', quando haviam sido apresentadas apenas duas cotações de preços e ainda com clara indicação de fraude, haja vista ambas propostas conterem o carimbo com o CNPJ da empresa Knowtec Ltda., contrariando o exigido no item 6.2 do manual de Orientações para as Agências de Publicidade do Ministério do Turismo, que exigia no mínimo três cotações.
60.	Razões de Justificativa: de acordo com os procuradores da ex-gestora, a irregularidade que lhe foi imputada não procede, haja vista que o manual de Orientações do MTur, no subitem 6.2.2, previa a possibilidade de dispensa de apresentação de três propostas em face de realidade fática (peça 90, p. 7) .
61.	Recordaram que cabia à empresa Agência Nacional fazer a cotação de preços, o que ela executou com correção. E que teria sido 'com base na legítima confiança acerca da lisura e da competência da Agência que a justificante julgou por correto aplicar a dispensa da necessidade apresentarem-se três cotações e, com base nisto, emitir a Ordem de Serviço posta em questão' (peça 90, p. 7-8) .
62.	Além disso, aduziram que a instrução preliminar não cita 'danos ao erário, não menciona prejuízos infligidos à Propeg, não menciona enriquecimento sem causa ou qualquer outra irregularidade além do putativo ferimento meramente formal ao regulamento posto' (peça 90, p. 7-8) . 
63.	Assim, concluíram que 'não resta outra conclusão senão a de que a imputação colocada não merece prosperar. O dano material não é o único aspecto que a macular um ato' (peça 90, p. 8) .
64.	Análise das justificativas: o subitem 6.2.2 do manual de Orientações do MTur estabelece que 'Se não houver possibilidade de obter 3 (três) cotações, a agência deverá apresentar justificativa por escrito para prévia decisão do DEMAC, que consultará a CGPIV, quanto à existência de fornecedores cadastrados previamente no SIREF' (peça 73, p. 5) .
65.	A justificante, embora tenha alegado que a contratação por ela autorizada se pautou pelo disposto no subitem 6.2.2, retro, não apresentou evidências do cumprimento dos procedimentos nele dispostos, a saber: justificativas da agência acerca da impossibilidade de apresentação de pelo menos três propostas e consulta sua à CGPIV a respeito da existência de outras empresas no mercado fornecedoras dos serviços que seriam contratados, para, após isso, decidir pela contratação com base nos dados que lhe haviam sido apresentados pela agência.
66.	Cabe registrar que o maior empecilho à caracterização da falha como meramente formal são os indícios de que as propostas apresentadas pela Agência Nacional foram fraudadas, haja vista o fato de que ambas propostas continham carimbo com o CNPJ da empresa contratada, a Knowtec Ltda.
67.	Quanto à alegação de que não houve demonstração de prejuízo ao erário ou à outra agência contratada, vale destacar que o prejuízo material não é a única causa de mácula do ato administrativo, a não aderência aos princípios da Administração Pública ou do Direito Administrativo também pode invalidá-lo.
68.	O cotejamento do disposto no subitem 6.2.2 e 6.2.3 com os procedimentos adotados pela Sra. Vanessa Chaves de Mendonça em favor da contratação dos serviços de produção dos materiais publicitários 'hotsite - 1 site com 20 áreas de conteúdo' e 'App - 1 aplicativo de realidade aumentada' com vista a viabilizar a execução da 'Campanha Parques Nacionais' revela que ela não observou as orientações contidas nos referidos dispositivos, implicando sua ação ofensa aos princípios básicos da Administração Pública descritos no art. 37 da Constituição Federal: legalidade, eficiência e impessoalidade. 
69.	Consoante já registrado alhures, não é admissível que um gestor do nível do cargo ocupado pela Sr. Vanessa desconhecesse os princípios fundamentais da administração, bem como não possível afirmar que ela foi movida por boa-fé quando admitiu fraude de tão fácil identificação, com base 'na legítima confiança acerca da lisura e da competência da Agência'. Assim, também não devem ser acolhidas suas razões de justificativa para a irregularidade mencionada no item 51.
INFORMAÇÕES ADICIONAIS
Da análise da prescrição da pretensão punitiva
70.	A instrução precedente propôs a realização de audiências da Sra. Vanessa Chaves de Mendonça, então Diretora do Departamento de Marketing e Apoio à Comercialização, pela prática de atos de gestão irregulares, consubstanciados em decisões e comunicações administrativas que possibilitaram: direcionamento irregular para a contratação de agência de publicidade e seleção de fornecedor mediante fraude em cotação de preços (itens 29 e 58-59 desta instrução) .
71.	Quanto à ocorrência da prescrição das pretensões executória, de ressarcimento e, adequada ao presente caso, punitiva, ou seja, da punibilidade do gestor faltoso, na dimensão sancionatória, que significa a aplicação da multa prevista no art. 57 da Lei 8.443/1992 e demais sanções previstas no mesmo normativo, o Tribunal aprovou a Resolução/TCU 344, de 11 de outubro de 2022.
72.	Por meio da citada resolução, foi firmado o entendimento de que a matéria submetida a esta Corte se subordina ao prazo prescricional de cinco anos, tal qual previsto na Lei 9.873, de 23 de novembro de 1999, a despeito de, no caso do TCU, não se tratar de exercício de poder de polícia. Essa foi uma inovação em relação ao entendimento anterior do TCU, esposado no Acórdão 1441/2016-TCU-Plenário (Redator Walton Alencar) , com base na Instrução Normativa-TCU 71/2012 e no art. 205 do Código Civil, segundo o qual o prazo prescricional da pretensão punitiva era de dez anos.
73.	A Resolução/TCU 344/2022, em seu art. 5º, inc. II, também estabeleceu que o prazo quinquenal começa a ser contado a partir da data de recebimento da representação pelo TCU, o que se deu, no caso em comento, em 5/3/2020 (peça 1, p. 1) , de sorte que o prazo prescricional se encerraria em 5/3/2025. Destarte, mais uma mudança, desta feita somente em relação à Instrução Normativa-TCU 71/2012, que entendia, em seu art. 6º, inc. II, que o prazo prescricional era contado a partir da data provável da ocorrência do dano.
74.	Todavia, ainda segundo a Resolução/TCU 344/2022, em seu art. 5º, inc. I, a prescrição se interrompe pela notificação, oitiva, citação ou audiência do responsável, inclusive por edital, de modo que, no caso em tela, o prazo recomeçou em 2/6/2022, quando a responsável tomou ciência da audiência (peça 83) , e se encerrará em 2/6/2027. Pelo entendimento anterior, o prazo era interrompido pelo ato que ordena a citação, a audiência ou oitiva, nos termos do art. 202, inciso I, do Código Civil.
75.	Outrossim, avançando em tema igualmente importante, até então não tratado pelo TCU, o art. 8º da Resolução/TCU 344/2022 dispôs a respeito da prescrição intercorrente, quando o processo fica paralisado por mais de três anos, pendente de julgamento ou despacho, fixando para esse caso prazo prescricional de três anos. Como a representação foi recebida pelo TCU em 5/3/2020 e a ciência da audiência se deu em 2/6/2022, não se constata, até a data desta instrução, a prescrição intercorrente. Assim, a aplicação de punição permanece possível.
Das propostas formuladas em instrução anterior
76.	Propôs-se, na instrução da peça 75, que o TCU determinasse ao Ministério do Turismo, com fundamento no art. 4º, inc. I, da Resolução/TCU 315, de 22 de abril de 2020, que, no prazo de 180 dias, concluísse o cálculo dos valores indevidamente pagos à empresa Iland Experience Comunicação Visual Ltda., em virtude de pagamento indevido por itens duplicados e serviços não prestados na ação 'Vídeo Mato Grosso', e, sem seguida, adotasse as medidas necessárias para sua restituição (peça 75, p. 26) .
77.	A determinação foi proposta levando em consideração que a empresa cobrou do Ministério despesas correspondentes a vinte dias de diárias de hospedagem, alimentação, transporte e caminhão para os profissionais envolvidos nas filmagens da campanha, quando a proposta que fundamentou o contrato previa dez dias (peça 39, p. 46-47) .
78.	Tanto o Ministério quanto a empresa Iland Experience Comunicação Visual Ltda. reconheceram a cobrança a maior, porém, à época, não houve convergência entre os cálculos por eles produzidos com os da CGU, o que justifica a determinação do TCU.
79.	Destaca-se que o Ministério foi ouvido a respeito desta questão mediante o ofício juntado à peça 44 e apresentou as justificativas contidas na peça 50, p. 17. Assim, ante o disposto no art. 14, § 2º, inciso I, da Resolução/TCU 315/2020, entende-se cabível a dispensa do envio desta instrução aos gestores para a apresentação de comentários sobre a determinação.
80.	Propôs-se também, à peça 75, p. 26, dar ciência ao Ministério do Turismo, com fundamento no art. 9º, I, da Resolução/TCU 315/2020, de que fracionar os valores a serem pagos aos fornecedores a título de honorários, de sorte a fugir ao procedimento de contratação mais rigoroso, no caso em questão, realização de sessão pública e de coleta de orçamentos em envelopes fechados na ação 'Campanha Parques Nacionais', descumpre o item 5.1.7.1 do Contrato 34/2017, o art. 14, §§ 1º e 2º, da Lei 12.232, de 29/4/2010, e o item 6.3 das 'Orientações para as Agências de Publicidade do Ministério do Turismo'.
81.	A ciência acima sugerida tem fundamento no exposto nos itens 39-60 da instrução que compõe a peça 75, que dispõem sobre interpretação equivocada do MTur a respeito dos termos do § 2º do art. 14 da Lei 12.232/2010 e do item 6.3 do manual de Orientações para as Agências de Publicidade do MTur. 
82.	Conforme já mencionado, quando a ação demandada pelo MTur à agência contratada exigia o emprego de bens ou serviços não inclusos no contrato entre eles firmados, a agência deveria levantar, no mercado, os custos desses itens e apresentá-los ao MTur. 
83.	Sempre que o valor dos bens ou serviços fosse superior a 0,5% do valor do contrato existente entre o Ministério e a agência, as propostas de orçamento deveriam ser apresentadas em envelopes fechados para serem abertos em sessão pública e sob fiscalização do contratante.
84.	Sobre o valor da proposta escolhida, a agência recebia honorários. Verificou-se que eles não eram somados ao valor dos bens ou serviços que lhe deram causa, e isso permitia a utilização de artifícios para se fugir de seleção mais rigorosa de orçamentos (peça 75, p. 10) . Foi o que ocorreu em relação à cotação obtida junto da empresa Iland Experience Comunicação Visual Ltda., que ofertou preços no valor de R$ 249.999,35 (peça 74, p. 40-50) , sendo que o limite para dispensa era 250 mil reais (0,5% do valor do Contrato 34/2017) .
85.	Porém, acrescentando-se o valor do honorário, a quantia efetivamente paga pelo Ministério foi de R$ 256.249,33 (peça 75, p. 8) .
86.	Assim, para evitar o fracionamento indevido de despesas com vistas a fugir da adoção de modalidade de seleção menos rigorosa é que importa dar ao órgão a ciência acima descrita.
87.	O Ministério também foi ouvido a respeito desta questão por meio do ofício da peça 44, tendo se manifestado a respeito por meio do documento juntado à peça 50, p. 6-7. 
88.	Em vista do exposto, propõe-se acrescentar à proposta de encaminhamento as deliberações tratadas acima."
2.	Diante das considerações supra, a AudAgroAmbiental propõe, em pareceres uniformes, rejeitar as razões de justificativa apresentadas pela Sra. Vanessa Chaves de Mendonça e aplicar-lhe a multa do art. 58, inciso II, da Lei 8.443/1992, bem como expedir determinação ao Ministério do Turismo para que, no prazo de 180 dias, conclua a quantificação dos valores indevidamente pagos e adote as medidas necessárias para sua restituição junto à empresa Iland Experience Comunicação Visual Ltda, em razão de pagamento indevido por itens duplicados e serviços não prestados na ação "Vídeo Mato Grosso" (peças 92, 93 e 94) . 
3.	Outrossim, propõe, ainda, dar ciência ao referido Ministério de que "fracionar os valores a serem pagos aos fornecedores a título de honorários, de sorte a fugir ao procedimento de contratação mais rigoroso, no caso em questão, realização de sessão pública e de coleta de orçamentos em envelopes fechados na ação 'Campanha Parques Nacionais', descumpre o item 5.1.7.1 do Contrato 34/2017, o art. 14, §§ 1º e 2º, da Lei 12.232, de 29/4/2010, e o item 6.3 das 'Orientações para as Agências de Publicidade do Ministério do Turismo'".
4.	Estando os autos em meu Gabinete, já incluído na pauta do dia 29/03/2023 para apreciação deste Colegiado, os patronos da Responsável solicitaram retirada do processo de pauta (peças 113 e 114) e sustentação oral. Em seguida, trouxeram novos elementos de defesa às peças 118 e 119, analisados na Proposta de Deliberação que apresento nesta oportunidade.
	É o Relatório.

Cairo Roberto Bittar Hamú Silva Júnior (17042/OAB-DF), representando Vanessa Chaves de Mendonca; Eduardo André Carvalho Schiefler (54.494/OAB-SC), Gustavo Henrique Carvalho Schiefler (350.031/OAB-SP) e outros, representando Agencia Nacional de Propaganda Ltda.

Não atuou.

REPRESENTAÇÃO. MINISTÉRIO DO TURISMO. DIRECIONAMENTO DE CAMPANHAS PUBLICITÁRIAS. NÃO ADOÇÃO DOS PROCEDIMENTOS ESTABELECIDOS PELO ÓRGÃO. FRAUDE EM COTAÇÃO DE PREÇO POR EMPRESA CONTRATADA E ACEITAÇÃO DE NÚMERO INFERIOR DE PROPOSTAS ÀQUELE ESTABELECIDO EM NORMATIVOS INTERNOS. JUSTIFICATIVAS INSUFICIENTES PARA AFASTAR AS IRREGULARIDADES DETECTADAS. MULTA. DETERMINAÇÃO. CIÊNCIA.

REPRESENTAÇÃO (REPR)

Unidade de Auditoria Especializada em Agricultura, Meio Ambiente e Desenvolvimento Econômico (AudAgroAmbiental).

Trago à apreciação deste Colegiado Representação oriunda da Corregedoria do Ministério do Turismo (MTur) , por meio da qual são noticiadas possíveis irregularidades na execução do Contrato 34/2017, firmado entre o MTur e a empresa Agência Nacional de Propaganda Ltda. (peça 1) .
2.	Conforme visto no Relatório precedente, segundo apurações realizadas pela Corregedoria do MTur, a Sra. Vanessa Chaves de Mendonça, ex-Diretora do Departamento de Marketing e Apoio à Comercialização do Turismo (Demac) , teria direcionado irregularmente a realização de campanhas publicitárias para a Agência Nacional de Propaganda Ltda., com a adoção equivocada de procedimentos previstos no normativo que disciplina o processo de seleção interna das agências de publicidade pelo órgão, fato esse supostamente ocorrido nas campanhas "Turismo Interno", "Parques Nacionais", "Vídeo Rio de Janeiro capital mundial da arquitetura", "Vídeo Mato Grosso" e "Fórum Exame de Turismo".
3.	Ainda consoante o relato, a responsável assumiu o cargo em julho de 2018, momento em que havia duas empresas contratadas para a execução de serviços de publicidade, a Propeg Comunicação S/A e a Agência Nacional de Propaganda Ltda., de sorte que as futuras seleções para a realização de cada campanha deveriam seguir os critérios previstos no "Manual de Procedimentos de Publicidade do MTur" e em outros elaborados pela Secretaria de Comunicação Social da Presidência da República.
4.	Não obstante, para além de ter constatado a liberação de acesso às dependências do MTur para colaboradora da empresa Agência Nacional de Propaganda Ltda. (Sra. Audrey Bugian Van Munster) , com a sua alocação em sala anexa à da ex-Diretora, a Corregedoria verificou no sistema SEI que diversos arquivos, cuja elaboração competia ao Departamento de Marketing e Apoio à Comercialização do Turismo - Demac/MTur, foram em realidade feitos pela empresa contratada, a qual participou ativamente da criação das campanhas (peça 1, p. 4/5) . Detectou-se, ademais, o direcionamento indevido das campanhas para a referida agência.
5.	Relata a Corregedoria, ainda, que a disponibilidade orçamentária do órgão para custeio da atividade de publicidade, de R$ 4.649.471,00, foi reforçada com R$ 10 milhões em novembro de 2018, de modo que caberia ao MTur dividir esse montante entre as duas contratadas, geralmente feito em partes iguais, sem prejuízo de posteriores ajustes. Todavia, os empenhos realizados na ocasião também apontam para o dito direcionamento, pois 96% deles foram destinados à Agência Nacional de Propaganda Ltda. e o restante à Propeg Comunicações S/A., sem que houvesse sequer a definição dos parâmetros que pautariam a execução dos serviços, inviabilizando, destarte, também a seleção prévia da empresa responsável.
6.	Outro ponto objeto de anotação pelo Representante foi a realização de cotação de preços pela Agência Nacional de Propaganda em desconformidade com o normativo pertinente do MTur, com indício de fraude, tendo tal cotação sido aceita pelo Demac sem qualquer questionamento.
7.	Ao ingressar o feito no Tribunal, a antiga Secretaria de Controle Externo de Desenvolvimento Econômico, atual Unidade de Auditoria Especializada em Agricultura, Meio Ambiente e Desenvolvimento Econômico (AudAgroAmbiental) , providenciou a realização de diligências, com vistas a melhor instruir os autos, após as quais a audiência da responsável, Sra. Vanessa Chaves de Mendonça, ex-Diretora do Demac, pelas seguintes irregularidades abaixo sinteticamente descritas:
7.1.	"direcionamento irregular do procedimento de seleção interna de escolha de agência para o desenvolvimento das ações de publicidade 'Campanha Parques Nacionais', 'Vídeo Rio de Janeiro capital mundial da arquitetura', 'Vídeo Mato Grosso' e 'Fórum Exame de Turismo', todas essas contratadas no âmbito do Contrato 34/2017"; e
7.2.	"autorização de serviço a fornecedor selecionado mediante fraude em cotação de preços para fornecimento à Agência Nacional de Propaganda Ltda. de serviço especializado relacionado com as atividades complementares da execução do objeto do Contrato 34/2017".
8.	Em derradeira instrução, a Unidade Especializada propôs rejeitar as razões de justificativa da Sra. Vanessa Chaves de Mendonça, com a aplicação à aludida responsável da multa prevista no art. 58, inciso II, da Lei 8.443/1992.
9.	De plano, cabe conhecer da presente Representação, porquanto presentes os requisitos de admissibilidade previstos nos arts. 235 e 237, inciso III, do Regimento Interno/TCU.
10.	No tocante ao mérito, considero assistir razão à minudente instrução produzida pela AudAgroAmbiental, no sentido de as razões de justificativa apresentadas não afastarem as irregularidades que foram imputadas à responsável, conforme fundamentos por lançados pela Unidade Especializada, os quais integro a estas razões de decidir, sem embargo das considerações abaixo.
11.	No que diz respeito à primeira irregularidade, consistente no direcionamento de campanhas à Agência Nacional de Propaganda Ltda., a responsável alegou que não houve erro ou violação ao regramento em nenhuma delas, justificando a escolha da empresa para a campanha "Turismo Interno" na figura do "reaproveitamento", previsto no item 4.7, alínea "c", do nível 3 de seleção do manual do MTur, e na dispensa de seleção interna no caso das campanhas "Parques Nacionais", "Vídeo Rio de Janeiro capital mundial da arquitetura", "Vídeo Mato Grosso" e "Fórum Exame de Turismo", em face de seus valores possibilitarem tal opção.
12.	Aduziu, ainda, que a apresentação intempestiva dos motivos para a escolha direta não causou nenhum prejuízo à Propeg ou ao erário, assim como não houve exigência de manifestação da Coordenação-Geral de Promoção e Incentivo a Viagens (CGPIV) para a efetivação de tais contratações.
13.	Ocorre que a Lei 12.232/2010, ao dispor sobre as normas gerais para licitação e contratação pela Administração Pública de serviços de publicidade prestados por intermédio de agências de propaganda, estabelece em seu art. 2º, § 4°, que a execução das ações de comunicação publicitária realizadas em contratos decorrentes de licitações ali previstas (como o são os contratos com a Propeg e com a Agência Nacional de Propaganda) deverá, obrigatoriamente, instituir procedimento de seleção interna, com metodologia aprovada pela administração e publicada na imprensa.
14.	Entretanto, o que se verificou foi a transgressão aos procedimentos objetivamente previstos no manual de Orientações para as Agências de Publicidade do Ministério do Turismo (peça 73) , cuja observância intenta não somente o cumprimento da metodologia acima mencionada, como também o estabelecimento de mecanismos de controle à atuação dos gestores, por intermédio da divisão de competências e da repartição de responsabilidades.
15.	Com efeito, consoante assentado inclusive por fiscalização realizada por equipe da Controladoria-Geral da União, constata-se que, no caso da campanha "Turismo Interno", a ex-Diretora do Demac, ora responsável, não acatou as orientações do MTur, deixando de elaborar a solicitação da demanda de publicidade, acompanhada do briefing, bem como de submeter esse pedido à CGPIV, optando, ao invés disso, por indicar a Agência Nacional de Propaganda desde o primeiro momento como a encarregada da campanha, sem fundamentação contemporânea aos fatos que justificasse tal opção.
16.	Demais disso, o valor estimado para essa campanha em específico foi superior a R$ 18 milhões, de modo que deveria haver a escolha da agência responsável a partir de uma seleção feita por uma Comissão de Avaliação, composta por membros indicados pelo Demac, levando-se em consideração critérios técnicos do planejamento, da solução criativa e da estratégia de mídia e não mídia propostos por agência (item 4.6.4 do manual de orientações do MTur, peça 73, p. 4) .
17.	Conquanto tenha optado por reaproveitar a campanha anteriormente elaborada pela Agência Nacional de Propaganda, o que se percebe é que houve um direcionamento para tal agência, ante a não elaboração de briefing e da análise de viabilidade, bem como pela indicação da referida agência já em 26/11/2018 (peça 39, p. 14) , antes mesmo da efetiva dispensa do procedimento de seleção interna, o qual somente veio a ocorrer em 12/12/2018 (peça 39, p. 16) , demonstrando que esta veio apenas tentar dar ares de legalidade para sua decisão já tomada de beneficiar a Agência Nacional de Propaganda.
18.	Por outro lado, como bem observou a CGU, as evidências demonstram que a "Agência Nacional já estava trabalhando na campanha 'Turismo Interno' antes dos atos que formalizaram o remanejamento do empenho e a comunicação do reaproveitamento da linha criativa, dado que a Planilha de Investimentos é datada de 29.11.2018 e os Planos de Mídia, já nas suas versões 13 e 14, são datados de 05 e 06.12.2018", corroborando a percepção de direcionamento, uma vez que as empresas contratadas não participam das fases iniciais do fluxo de demandas de publicidade, somente vindo a iniciar sua atuação após a seleção interna ou sua dispensa, o que não ocorreu na espécie com a Agência Nacional de Propaganda.
19.	Esse direcionamento também é corroborado pela exclusão da CGPIV de todo o processo, não apenas como forma de dar celeridade às contratações, mas de alijá-la do processo decisório, concentrando na então Diretora o poder de escolha da empresa responsável por executar as demandas.
20.	Aliam-se a isso, ainda, as evidências colhidas pela Corregedoria do MTur e pela CGU de que diversos documentos elaborados pelo Demac foram preparados pela Agência Nacional de Propaganda, conforme se depreende dos e-mails enviados da Agência para a Diretora e, em seguida, do seu despacho decisório, fundamentado nos exatos termos da peça da agência (peça 39, p. 20/21) .
21.	O mesmo se passou com a campanha "Parques Nacionais", em que não houve a elaboração prévia de briefing, tampouco solicitação de parecer técnico da CGPIV, acerca da viabilidade da demanda, indicando-se, desde logo, a Agência Nacional de Propaganda como a responsável, mediante o chamado reaproveitamento. Todavia, verifica-se que as peças publicitárias e a estratégia de mídia da campanha realizada não guardam consonância com a anterior, apresentando solução criativa e estratégias de mídia diversas, a descaracterizar a validade do reaproveitamento.
22.	Também nessa última campanha há evidências de que a Agência Nacional de Propaganda já trabalhava no projeto antes mesmo de sua designação formal, indicando o direcionamento de fato pretérito e a posterior formalização desse direcionamento.
23.	Ocorrências semelhantes foram também identificadas nas demais campanhas, sempre com a estratégia de excluir a emissão de parecer técnico da CGPIV e de incumbir a Agência Nacional como responsável pela condução da demanda publicitária desde o início, antes mesmo de uma efetiva seleção interna ou mesmo do chamado reaproveitamento.
24.	Outro exemplo bastante expressivo desse direcionamento e do fato de que as ações públicas à cargo do Demac estavam sendo pautadas por agentes particulares, externos ao serviço público, pode ser visto na Nota Técnica n. 5/2018 DEMAC/SNPTur (peça 39, p. 37) , cujo conteúdo foi extraído em sua quase integralidade do anexo de e-mail enviado pela Agência Nacional de Propaganda para a então Diretora (peça 39, p. 35/36) .
25.	Nesse contexto, acertada a conclusão da Unidade Especializada em rejeitar as razões de justificativa da responsável, porquanto incapazes de demonstrar o cumprimento das normas para a alocação dos recursos de publicidade durante a sua gestão do Demac do MTur, havendo robustos elementos de convicção que apontam para o dito direcionamento das campanhas para a Agência Nacional de Propaganda Ltda., sem observância dos critérios técnicos para tanto.
26.	No tocante à segunda irregularidade objeto da audiência, consistente na autorização, por parte da ex-Diretora, da contratação de serviços de empresa selecionada por meio de procedimento fraudulento, no âmbito da divulgação da campanha "Parques Nacionais", observa-se que a Agência Nacional de Propaganda foi instada a fornecer serviços complementares à execução do Contrato 34/2017, quais sejam, a produção de materiais publicitários "hotsite - 1 site com 20 áreas de conteúdo" e "App - 1 aplicativo de realidade aumentada", para os quais a agência deveria fazer a cotação de preços junto a pelo menos 3 empresas diferentes e apresentar as respectivas propostas ao Demac. Todavia, apenas 2 propostas foram apresentadas e com indícios de fraude.
27.	A justificativa da responsável fundou-se nas alegações de ausência de dano ao erário e de tratar-se de impropriedade de natureza meramente formal.
28.	Como bem salientou a AudAgroAmbiental, o regulamento aplicável previa a realização de três cotações, salvo em caso de impossibilidade devidamente justificada por escrito, a qual deveria ser objeto de prévia decisão do Demac, após consulta à CGPIV sobre a existência de fornecedores cadastrados no Siref (subitem 6.2.2 do manual de Orientações do MTur) .
29.	Portanto, a responsável não apenas descumpriu o referido regulamento, dispensando indevidamente a efetiva obtenção de três propostas válidas, sem a apresentação contemporânea de motivação para tal excepcionalidade, como também aceitou propostas fraudadas, visto que tanto aquela apresentada pela empresa Knowtec, quanto à pela empresa Hospen, foram carimbadas com o mesmo CNPJ (peça 39, p. 29) , fato que salta aos olhos do exame da documentação que deveria ter sido analisada pelo Demac.
30.	Nessa toada, a mera ausência de dano ao erário não é suficiente para afastar a irregularidade atribuída à responsável, que deixou de agir com zelo e observância às normas aplicáveis à espécie, denotando seu intento de beneficiar a Agência Nacional de Propaganda, seja na sua escolha, seja na facilidade com que aprovou cotação dela oriunda.
31.	No tocante aos elementos adicionais de defesa apresentados pela responsável, esses consistem, essencialmente, nos seguintes pontos (peças 118 e 119) :
31.1.	a Sra. Vanessa Chaves de Mendonça foi nomeada pelo então Ministro do Turismo, Sr. Vinicius Lummertz, em junho de 2018, sem nenhuma experiência no serviço público;
31.2.	o Sr. Babington dos Santos, então Secretário de Qualificação e Promoção do Turismo, era o ordenador de despesas do órgão, tendo aprovado todas as contratações, inclusive as de propaganda;
31.3.	a Sra. Veridiana Alves assumiu, em 12 de novembro de 2018, como Coordenadora-Geral da Coordenação-Geral de Promoção e Incentivo a Viagens, embora não tivesse nenhuma experiência com agências de publicidade ou como chefia de publicidade em qualquer outro órgão;
31.4.	a responsável não indicou pessoas para quaisquer cargos comissionados;
31.5.	"o fluxo de demandas funcionava da seguinte forma: o departamento do MTur solicitava um serviço à DEMAC, que por sua vez solicitava uma análise de viabilidade à CGPIV, que realizava a análise de viabilidade e a encaminhava novamente para a DEMAC. Em virtude disto, esta autorizava a demanda e solicitava a descentralização de empenho - se necessário - à SNPTUR, a qual autorizava a execução do empenho enviando para a DEMAC, que realizaria a seleção interna nos termos do manual e mandaria a Agência apresentar proposta à CGPIV. Esta tem duas opções, i) Analisar o Quadro de resumo orçamentário (no caso de uma produção) e pesquisar preços SIREF - SECOM; ou ii) Analisar plano de Mídia (em caso de veiculação) e submeter a ação Midiaweb - SECOM";
31.6.	"a CGPIV era responsável por analisar a viabilidade dos pedidos, receber as propostas da Agência, analisar o quadro orçamentário, analisar o plano de mídia, gerar a Ordem de Serviço, receber a nota fiscal acrescido o 'desconto agência' e o examinar para que o Gestor de Contrato pudesse atestá-lo";
31.7.	nesse contexto, o Relatório da Corregedoria do MTur omite responsabilidade da CGPIV e não registra a validação por parte da SECOM/PR;
31.8.	todas as ações de checagem por parte da CGPIV eram submetidas à SECOM e por ela autorizadas;
31.9.	como houve aprovação da SECOM do Contrato 34/1997, no bojo do qual foram reaproveitadas as campanhas, e, consequentemente, aprovação da Concorrência 01/1997, houve fiscalização criteriosa dos requisitos técnicos de publicidade, valores e registro dos fornecedores, muito antes da responsável assumir o cargo de Diretora;
31.10.	toda a negociação com a Agência Nacional de Propaganda Ltda. era feita diretamente pelo Ministro e muito da responsabilidade que se atribui à Sra. Vanessa Chaves de Mendonça deveria ser transferida a outros agentes;
31.11.	em relação ao cumprimento de requisitos técnicos, ela não era encarregada de examinar essas questões, uma vez que contava com coordenações técnicas para tal; e
31.12.	"não há provas suficientes, além da dúvida razoável, nestes autos para que se verifique a autoria das irregularidades para sua devida responsabilização, pois que a Responsável Sra. Vanessa Chaves de Mendonça não era Ordenadora de Despesas, sendo apenas parte integrante de uma cadeia hierárquica de agentes públicos que se subordinava ao Secretário e ao Ministro".
32.	Conforme se depreende da síntese dos novos elementos de defesa trazidos pela responsável, busca-se atribuir a terceiros participação nas irregularidades, ora transferindo ao ordenador de despesas, ora ao Ministro da pasta, ora à Coordenadora do CGPIV. 
33.	Importante notar que nenhum deles ataca o cerne das irregularidades imputadas à Sra. Vanessa Chaves de Mendonça, ou seja, o direcionamento irregular do procedimento de seleção interna de escolha de agência para o desenvolvimento das ações de publicidade.
34.	A alusão à falta de experiência da Sra. Veridiana Alves para assumir a CGPIV em nada contribui para sua defesa, pois tal circunstância não a eximiria de tramitar por aquela unidade os processos necessários para avaliação técnica, como ocorreu na espécie. Demais disso, tal falta de experiência foi também assumida pela própria Sra. Vanessa Chaves de Mendonça, ao dizer que seu ingresso no órgão foi seu primeiro contato profissional no serviço público, daí porque não vejo qualquer consistência na argumentação para fins de justificar o não encaminhamento de processos à unidade coordenada pela Sra. Veridiana Alves, de modo a não vislumbrar qualquer relevância nesses aspectos para fins de afastamento de sua responsabilidade.
35.	Quanto à tentativa de transferir ao ordenador de despesas que teria aprovado os gastos responsabilidade pela lisura da contratação, registre-se que o questionamento desta Corte não está relacionado com a fase da ordenação da despesa, na qual é verificada a existência de contratos precedidos de licitação, bem assim de empenho e liquidação prévios ao pagamento, mas sim com os requisitos para a seleção interna do prestador de serviços, peculiaridade existente nos contratos de propaganda, em que mais de uma empresa é habilitada no mesmo certame, havendo subsequente divisão dos serviços a serem executados entre elas. No caso, verificou-se, a partir de robustos elementos, inclusive mensagens de e-mails, que havia uma predisposição a favorecer a Agência Nacional de Propaganda Ltda., nisso consistindo a falha imputada à responsável e sobre a qual o ordenador de despesas não detinha competência opinativa e tampouco decisória.
36.	Essa mesma constatação aplica-se à alegação de que a Secretaria de Comunicação - SECOM teria aprovado o contrato e a antecedente concorrência que lhe originou, pois tal aprovação se deu sobre as condições prévias de contratação, sem qualquer análise de mérito sobre os reaproveitamentos realizados e sobre a observância nesta etapa das normas internas do próprio MTur acerca dos requisitos para esse reaproveitamento. E foi nesse momento em que houve o direcionamento da seleção interna, não socorrendo à responsável a lisura eventualmente atestada pela SECOM em fase anterior.
37.	Quanto às competências da CGPIV, no caso em concreto, observa-se que estas não puderam ser validamente exercidas justamente em razão da transgressão aos procedimentos objetivamente previstos no manual de Orientações para as Agências de Publicidade do Ministério do Turismo, pois a responsável deixou de submeter solicitação de demanda de publicidade à consideração daquela Coordenação, sem apresentar na ocasião qualquer justificativa para tanto. 
38.	Veja-se que a alegação da responsável de que ela tinha a seu dispor áreas competentes para a avaliação dos requisitos técnicos vai de encontro aos procedimentos por ela adotados na seleção interna, pois a Sra. Vanessa ignorou precisamente a dita instância técnica (CGPIV) , cuja oitiva era prevista nos manuais e regulamentos, e assumiu para si a análise dos pedidos de reaproveitamento de campanhas, sem que fossem preenchidos os pressupostos técnicos para tanto, assumindo, também, a responsabilidade da conformidade técnica de suas decisões.
39.	Nesse contexto, entendo que os novos elementos de defesa não se prestam a alterar a convicção anteriormente firmada, de cometimento de irregularidades por parte da responsável.
40.	Em vista da gravidade das condutas ora relatadas que foram praticadas pela Sra. Vanessa Chaves de Mendonça, entendo que deva ser multada por este Tribunal com fundamento no art. 58, inciso II, da Lei 8.443/1992, ante o caráter doloso de sua conduta e também em face do montante de recursos que foram direcionados indevidamente para a empresa Agência Nacional de Propaganda Ltda.
41.	Cabe registrar não se ter operado, em concreto, a prescrição da pretensão sancionatória, nos termos da novel Resolução/TCU 344/2022, porquanto a representação ingressou no TCU em 5/3/2020 e a audiência da responsável ocorreu em meados de 2022, antes do decurso do prazo quinquenal de que trata o normativo. Tampouco houve paralização do feito por mais de 3 anos, a caracterizar a prescrição intercorrente.
42.	Por fim, considerando que também se apurou o pagamento de valores em duplicidade à empresa Iland Experience Comunicação Visual Ltda., já reconhecidos pela própria empresa e pelo MTur, cabe determinar ao órgão que conclua, em até 180 (cento e oitenta) dias, o cálculo desses valores e adote as medidas necessárias à sua restituição.
	Ante o exposto, com essas considerações adicionais, acolho a instrução da Unidade Especializada e manifesto-me por que o Tribunal adote a deliberação que ora submeto a este Colegiado.
T.C.U., Sala das Sessões, em 31 de maio de 2023.
MARCOS BEMQUERER COSTA 
Relator